臺灣臺南地方法院民事判決
111年度訴字第222號
原      告  財政部國有財產署南區分署

法定代理人  黃莉莉  
訴訟代理人  蔡文健律師
            高華陽律師
            楊家瑋律師
上  一  人
複  代理人  王又真律師
被      告  黃南溟  
上列當事人間請求返還土地等事件，經本院於民國111年5月30日
言詞辯論終結，判決如下：
    主    　文
一、被告應將坐落於臺南市○區○○段000地號土地上，如附圖所示
    編號A、B、C部分面積合計235平方公尺之地上物拆、清除，
    將該部分土地返還予原告。
二、被告應給付原告新臺幣78,000元，及自民國111年2月23日起
    至清償日止，按週年利率百分之5計算之利息，以及如附表
    所示之違約金。
三、被告應給付原告新臺幣146,860元，及自民國111年6月18日
    起至清償日止，按週年利率百分之5計算之利息。被告另應
    給付自民國110年9月1日起至返還第一項土地之日止，按年
    給付按第一項土地占用面積乘以當年度申報地價百分之5計
    算之金額。
四、訴訟費用由被告負擔。
    事實及理由
壹、程序方面：
一、按訴狀送達後，原告不得將原訴變更或追加他訴。但擴張或
    減縮應受判決事項之聲明者，不在此限；不變更訴訟標的，
    而補充或更正事實上或法律上之陳述者，非為訴之變更或追
    加，民事訴訟法第255條第1項第3款以及第256條定有明文。
    查本件原告起訴時聲明：㈠被告應將坐落於臺南市○區○○段00
    0地號土地（下稱系爭土地）上之地上物拆、清除後，將占
    用面積約100平方公尺之土地返還予原告（實際占用面積以
    地政機關測量為準）。㈡被告應給付新臺幣（下同）78,000
    元，暨自起訴狀繕本送達翌日起至清償日止，按週年利率百
    分之5計算之利息，以及如附表所示之逾期違約金。㈢被告應
    給付65,000元，暨自起訴狀繕本送達翌日起至清償日止，按
    週年利率百分之5計算之利息。被告另應給付自民國110年9
    月1日起至返還系爭土地之日止，按年給付按㈠所示土地占用
    面積乘以當年度申報地價百分之5計算之金額（本院卷第15
    頁）。嗣原告以民事訴之聲明變更狀將前述㈠之聲明變更為
    ：被告應將坐落於系爭土地上，如附圖所示編號A、B、C部
    分面積合計235平方公尺之地上物拆、清除，將該部分土地
    返還予原告；將前述㈢之聲明金額擴張為146,860元。核原告
    前述所為，與首揭規定相符，自應准許。
二、被告經合法通知，無正當理由，未於言詞辯論期日到場，核
    無民事訴訟法第386條各款所列情形，爰依原告之聲請，由
    其一造辯論而為判決。
貳、實體方面：
一、原告起訴主張：
　㈠被告曾向原告承租系爭土地，租期自104年8月1日起至108年1
    2月31日止，惟被告積欠106年11月至108年12月之租金未繳
    納，且於租期屆滿後仍未返還系爭土地。
　㈡依據兩造所簽訂之國有基地租賃契約書（下稱系爭契約書）
    第3條規定，系爭土地之租金為每月3,750元，以每3個月為1
    期，由承租人於每年3、6、9、12月月底前就各該期租金之
    總額主動向出租機關或所屬辦事處繳納。租金因公告地價或
    租率調整時，承租人應照調整之租金額自調整之月份起繳付
    。系爭契約書第5條㈩規定逾期違約金計收方式為：逾期繳納
    未滿1個月者，照欠額加收千分之5，但逾期2日以內繳納者
    ，免予計收；逾期繳納1個月以上者，未滿2個月者照欠額加
    收千分之10；逾期繳納2個月以上者，未滿3個月者，照欠額
    加收千分之15；依此類推，每逾1個月，加收千分之5，最高
    以欠額之百分之30為限。被告積欠如附表所示即106年11月
    至108年12月之租金未予繳納，金額合計為78,000元，則原
    告自得向被告請求如附表所示之租金以及違約金。
　㈢被告於租約期限屆滿後，已無占用系爭土地之正當權源，自
    是無法律上原因而受利益，並致原告受有不能使用系爭土地
    之損害，原告請求相當於租金之不當得利。系爭土地坐落於
    臺南市南區，附近住宅及商家林立、生活機能便利，原告主
    張以週年利率百分之5計算系爭土地之租金。又根據國有非
    公用不動產租賃作業程序第55點㈠規定，每月租金應以申報
    地價乘以占用面積再乘以年息百分之5，之後再除以12個月
    計算，則自109年1月1日起至110年8月31日，因系爭土地申
    報地價為每平方公尺7,500元，被告占用面積為235平方公尺
    ，故每月租金應為7,343元（計算式：7,500元×235平方公尺
    ×0.05÷12＝7,343元，元以下捨去），故該期間內共計20個月
    之租金為146,860元（計算式：7,343元×20個月＝146,860元
    ）。另自110年9月1日起至被告返還系爭土地占用部分之日
    止，相當於租金之不當得利計算，因申報地價每年度略有漲
    跌，無法於起訴前即特定請求之金額，是原告再請求被告應
    自110年9月1日起至返還系爭土地之日止，按年給付按系爭
    土地占用面積乘以當年度申報地價百分之5計算之金額。
　㈣為此，爰依系爭契約書、租賃、所有權以及不當得利之法律
    關係提起本件訴訟等語，並聲明如主文第一至三項所示。　
二、被告經合法通知，未於言詞辯論期日到場，亦未提出書狀作
    何聲明或陳述。
三、得心證之理由：
  ㈠按系爭土地之租金為每月3,750元，以每3個月為1期，由承租
    人於每年3、6、9、12月月底前就各該期租金之總額主動向
    出租機關或所屬辦事處繳納；前項租金因公告地價或租率調
    整時，承租人應照調整之租金額自調整之月份起繳付；承租
    人逾期繳納租金時，出租機關應依下列基準加收違約金：逾
    期繳納未滿1個月者，照欠額加收千分之5，但逾期2日以內
    繳納者，免予計收；逾期繳納1個月以上者，未滿2個月者照
    欠額加收千分之10；逾期繳納2個月以上者，未滿3個月者，
    照欠額加收千分之15；依此類推，每逾1個月，加收千分之5
    ，最高以欠額之百分之30為限，系爭契約書第3條及第5條㈩
    約有明文。次按所有人對於無權占有或侵奪其所有物者，得
    請求返還之；對於妨害其所有權者，得請求除去之，民法第
    767條第1項前段、中段定有明文。經查，系爭土地為中華民
    國所有，由原告所管理，被告向原告自104年8月1日起至108
    年12月31日止承租系爭土地，惟被告於租賃期間積欠如附表
    所示之租金共78,000元，且依約應給付如附表所示之違約金
    ，被告於租賃期限屆至後無權占有使用系爭土地如附圖編號
    A、B、C部分面積合計235平方公尺等情，有原告提出之系爭
    土地查詢資料、地籍圖查詢資料、系爭契約書、律師函及回
    執與現況照片等（本院卷第29至45、85至87頁）在卷為憑，
    復經本院會同地政事務所人員勘驗現場明確，有勘驗筆錄、
    現場照片以及臺南市東南地政事務所111年4月27日東南地所
    測字第1110040542號函所檢附如附圖所示之土地複丈成果圖
    （本院卷第103至125頁）在卷可查。被告未於言詞辯論期日
    到場或提出書狀就上開情事為爭執，依民事訴訟法第280條
    第3項前段準用同條第1項規定，視同自認，是原告上述主張
    堪信為真實。再按給付無確定期限者，債務人於債權人得請
    求給付時，經其催告而未為給付，自受催告時起，負遲延責
    任。其經債權人起訴而送達訴狀，或依督促程序送達支付命
    令，或為其他相類之行為者，與催告有同一之效力；遲延之
    債務，以支付金錢為標的者，債權人得請求依法定利率計算
    之遲延利息；應付利息之債務，其利率未經約定，亦無法律
    可據者，週年利率為百分之5，民法第229條第2項、第233條
    第1項前段、第203條分別定有明文。本件原告請求積欠之租
    金78,000元，依據系爭契約書第3條規定，性質上應屬有確
    定給付期限之債務，惟原告自願選擇依給付無確定期限之債
    務規定請求遲延利息，自無不可，而原告起訴書繕本於111
    年2月22日送達被告（本院卷第81頁），則原告就前述被告
    積欠之租金自得請求被告給付自111年2月23日起至清償日止
    ，按週年利率百分之5計算之遲延利息。從而，原告依系爭
    契約書第3條及第5條㈩及民法第767條第1項前段、中段規定
    ，請求被告給付78,000元及遲延利息與如附表所示之違約金
    ，並將系爭土地上如附圖所示編號A、B、C部分之地上物拆
    、清除，並將該部分土地返還予原告，應屬有據。
  ㈡次按無法律上之原因而受利益，致他人受損害者，應返還其
    利益，民法第179條前段定有明文。又占有他人之物，因影
    響他人對該物之使用收益，自係侵害他人所有權之利益歸屬
    。而占有人因對占有物有事實上之管領力，故占有本身於法
    律上縱不認為係權利，然亦可被認為係一種利益，故占有人
    因占有他人之物，當然可認為其已獲取占有之利益，至於占
    有人實際上從事何用途，則均非所問。而無權占有他人之不
    動產，可能獲得相當於租金之利益，為社會通常之觀念（最
    高法院61年度台上字第1695號民事判決意旨可資參照）。基
    此，無權占有人顯是無法律上之原因而受利益，並致被占有
    土地之所有權人受有損害，則土地所有權人自得依不當得利
    之法律關係，請求無權占有人給付相當於租金之利益。經查
    ，被告無權占用系爭土地如附圖所示編號A、B、C部分，是
    屬無法律上原因受有使用土地之利益，致原告受有損害，又
    依其利益之性質不能返還，依前揭說明，原告請求被告給付
    因無權占用系爭土地如附圖所示編號A、B、C部分所受相當
    於租金之不當得利，自屬有據。
  ㈢又按占用期間使用補償金，按占用情形依附表基準向實際占
    用人追收，國有非公用不動產被占用處理要點第7點第1項前
    段定有明文；復依該要點之附表即國有非公用不動產使用補
    償金計收基準表，於占用情形係「房地或基地」時，其計收
    基準為「土地每年以當期土地申報地價總額之5%」，另參以
    國有非公用不動產租賃作業程序第55點第㈠項亦規定：「出
    租不動產之租金，除另有規定外，依下列計算方式計收：基
    地：年租金為當期土地申報地價總額乘以百分之5」。再者
    ，城市地方房屋之租金，以不超過土地及其建築物申報總價
    年息百分之10為限，此亦為租用基地建築房屋所準用，土地
    法第97條第1項及第105條分別定有明文。本院審酌被告占用
    系爭土地之面積為235平方公尺，而系爭土地之地目為建，
    附近住宅及商家林立，無論是生活或交通機能均屬便利，且
    臺南市土地近年價格飛漲等情，認原告主張被告占用系爭土
    地所受之每月利益，以當年度系爭土地之申報地價乘以占用
    面積再乘以百分之5後除以12個月作為計算方式，實屬合理
    。又按給付無確定期限者，債務人於債權人得請求給付時，
    經其催告而未為給付，自受催告時起，負遲延責任。其經債
    權人起訴而送達訴狀，或依督促程序送達支付命令，或為其
    他相類之行為者，與催告有同一之效力；遲延之債務，以支
    付金錢為標的者，債權人得請求依法定利率計算之遲延利息
    ；應付利息之債務，其利率未經約定，亦無法律可據者，週
    年利率為百分之5，民法第229條第2項、第233條第1項前段
    、第203條分別定有明文。準此，原告主張被告無權占用系
    爭土地，自109年1月1日起至110年8月31日止，所受有相當
    於租金之不當得利金額應為146,860元【計算式：7,500元×2
    35平方公尺×0.05÷12＝7,343元，7,343元×20個月＝146,860元
    ，申報地價部分可見卷附之系爭土地查詢資料】，並請求自
    民事訴之聲明變更狀繕本送達被告翌日即111年6月18日（本
    院卷第147頁）起至清償日止，按週年利率百分之5計算之利
    息；又因每年度申報地價略有漲跌，無法特定請求之金額，
    原告另請求被告應按年給付原告自110年9月1日起至返還系
    爭土地如附圖所示編號A、B、C部分之日止，按占用面積235
    平方公尺乘以系爭土地當年度申報地價百分之5計算之金額
    ，亦有理由，應予准許。
四、綜上所述，原告依系爭契約書第3條及第5條㈩、民法第767條
    第1項前段及中段、第179條規定，請求如主文第一至三項所
    示之聲明，均有理由，應予准許。
五、訴訟費用負擔之依據：民事訴訟法第78條。　　
中　　華　　民　　國　　111 　年　　6 　　月　　13　　日
                  民事第五庭    法    官　廖建瑋
以上正本係照原本作成。　　　　　　　　　 
如對本判決上訴，須於判決送達後20日內向本院提出上訴狀。
如委任律師提起上訴者，應一併繳納上訴審裁判費。
中　　華　　民　　國　　111 　年　　6 　　月　　13　　日
                                書記官　鄭梅君　　　　　
附表：
計租期間 （民國年／月／日）    欠繳租金  （新臺幣／元）       　　違約金起算日 （民國） 106/11/1~106/12/31      6,000 自107年1月1日起至清償日止 107/1/1~107/3/31      9,000 自107年4月1日起至清償日止 107/4/1~107/6/30      9,000 自107年7月1日起至清償日止 107/7/1~107/9/30      9,000 自107年10月1日起至清償日止 107/10/1~107/12/31      9,000 自108年1月1日起至清償日止 108/1/1~108/3/31      9,000 自108年4月1日起至清償日止 108/4/1~108/6/30      9,000 自108年7月1日起至清償日止 108/7/1~108/9/30      9,000 自108年10月1日起至清償日止 108/10/1~108/12/31      9,000 自109年1月1日起至清償日止      合計     78,000  
註：
逾期違約金計收方式，逾期繳納未滿一個月者，照欠額（即欠繳
租金）加收千分之五，但逾期二日以內繳納者，免予計收。逾期
繳納一個月以上者，未滿二個月者照欠額加收千分之十；逾期繳
納二個月以上者，未滿三個月者，照欠額加收千分之十五，依此
類推，每逾一個月，加收千分之五，最高以欠額之百分之三十為
限。